臺灣基隆地方法院刑事簡易判決
　　　　　　　　　　　　　　　　　100 年度基簡字第1771號
聲　請　人　臺灣基隆地方法院檢察署檢察官
被　　　告　林蒂雯(RUSTI.
　　　　　　林清和
上列被告因偽造文書案件，經檢察官聲請以簡易判決處刑（100
年度偵緝字第348號、350號），本院判決如下：
    主  文
RUSTIWEN共同連續犯行使使公務員登載不實文書罪，處有期徒刑
貳月，如易科罰金，以銀元佰元即新臺幣玖佰元折算壹日，減
為有期徒刑壹月，如易科罰金，以銀元佰元即新臺幣玖佰元折
算壹日。
林清和共同連續犯行使使公務員登載不實文書罪，處有期徒刑肆
月，如易科罰金，以銀元佰元即新臺幣玖佰元折算壹日，減為
有期徒刑貳月，如易科罰金，以銀元佰元即新臺幣玖佰元折算
壹日。
    事  實
一、林清和（原名林清福）於民國94年初，見報紙刊登短期出國
    工作之廣告，遂依報載聯絡電話，與真實身分不詳自稱「江
    先生」之成年男子聯絡，得知若與印尼籍女子RUSTIWEN（下
    稱林蒂雯）虛偽結婚，使林蒂雯得以來臺工作，即可獲取新
    臺幣（下同）4 萬元之代價，林清和為賺取上開代價，竟與
    林蒂雯、黃守辰、廖涂彩雲（黃守辰、廖涂彩雲均另行起訴
    ，現由臺灣高等法院審理中）、真實身分不詳之成年女性等
    人，等人，基於行使使公務員登載不實文書及使公務員登載
    不實之概括犯意聯絡，由「江先生」安排林清和於94年11月
    12日搭機前往印尼雅加達，與黃守辰會面後，林清和與林蒂
    雯於94年11月14日至印尼西爪哇省蘇芒縣芝卡翁鄉回教辦公
    室舉行結婚程序，復於94年11月15日前往印尼勿加西市政府
    市民事登記市民與家庭計劃處辦理結婚註冊登記並取得結婚
    證明書（註冊編號：474.2/564-CASIP/X /2005 ），上開真
    實身分不詳之成年女性即於94年11月16日陪同林清和、林蒂
    雯持上開相關結婚資料至我國駐印尼臺北經濟貿易代表處，
    經該處公務員面談後，林清和遂於同日返臺，我國駐印尼臺
    北經濟貿易代表處於95年2 月16日准予辦理前開文件之認證
    ，林清和繼於95年5 月15日持前開經認證之結婚證明書等資
    料，前往桃園縣桃園市戶政事務所，填具結婚登記申請書以
    辦理結婚登記，使該戶政事務所之承辦公務員在形式審查後
    ，將林清和與林蒂雯結婚之不實事項，登載於職務上所掌管
    戶籍資料之公文書，據以核發林清和之配偶為林蒂雯之戶籍
    謄本，嗣林蒂雯持以於95年5 月18日向我國駐印尼臺北經濟
    貿易代表處申請簽證而行使之，經承辦公務員為實質審查後
    ，誤予核發入境簽證，足以生損害於戶政機關管理戶籍資料
    及外交部核發簽證之正確性。林蒂雯遂於95年5 月23日入境
    臺灣，旋即由廖涂彩雲安排至桃園、臺中工作。又林蒂雯來
    臺後，林清和與林蒂雯、「江先生」黃守辰、廖涂彩雲及前
    開真實身分不詳女性為使林蒂雯在臺長期居留工作，遂承前
    概括之犯意聯絡，由廖涂彩雲陪同林清和與林蒂雯於95年6
    月14日前往桃園縣警察局，填寫「外國人居留停留案件申請
    表」，以臺灣配偶來臺依親名義，辦理林蒂雯之中華民國外
    僑居留證，連續行使上開使公務員登載不實之戶籍謄本，使
    不知情之承辦警員為形式審查後，將「配偶- 『林清福』」
    之不實事項，登載於職務上所掌管外僑居留資料之公文書，
    據以核發登載前開不實事項之外僑居留證，足以生損害於警
    察機關核發停留證及管理外僑停留資料之正確性。嗣林蒂雯
    在上情為警查悉前，於99年9 月1 日，由黃守辰陪同林蒂雯
    至基隆市警察局自首，主動向警坦承犯行，並願接受裁判，
    始悉上情。
二、案經基隆市警察局第二分局報告臺灣板橋地方法院檢察署檢
    察官陳請臺灣高等法院檢察署檢察長令轉臺灣基隆地方法院
    檢察署檢察官偵查後聲請簡易判決處刑。
    理  由
一、上揭犯罪事實，有下述證據足資證明：
  (一)被告即證人林蒂雯於警詢及偵訊中之自白及證言。
  (二)被告林清和於偵訊中之自白。
  (三)被告林蒂雯、林清和之入出境紀錄、桃園縣桃園市戶政事務
    所100年4月13日桃市戶字第1000003014號函及「林清福」除
    戶戶籍謄本、結婚登記申請書、結婚證明書、中華民國駐印
    尼臺北經濟貿易代表處公證之聲明書、外僑居留資料查詢-
    明細內容顯示畫面。
二、論罪科刑：
  (一)按行為後法律有變更者，適用行為時之法律，但行為後之法
    律有利於行為人者，適用最有利於行為人之法律，刑法第2
    條第1 項定有明文，故除法律另有特別規定者外，對於新舊
    法之比較適用，應採從舊從輕之原則為之；又按就修正前、
    後之規定比較適用時，應就罪刑有關之共犯、未遂犯、想像
    競合犯、累犯加重、自首減輕暨其他法定加減原因與加減例
    等一切情形，綜其全部罪刑之結果，而為比較（最高法院95
    年度第8 次刑事庭會議決議參照）。次者，刑法於94年2 月
    2 日修正公布，並自95年7 月1 日起施行，且相關法律亦配
    合修正，又罰金罰鍰提高標準條例業於98年4 月29日公布廢
    止，自98年5 月1 日起失效，亦即被告犯罪後，法律已為修
    正，若涉及法律變更，即應為新舊法之比較適用。經查：
    1.刑法第214 條雖未經修正，然該條定有罰金刑，刑法關於
      罰金刑最低額之規定復經修正，經依廢止前罰金罰鍰提高
      標準條例第1 條前段之規定：「依法應處罰金、罰鍰者，
      就其原定數額得提高為2 倍至10倍。」將該條所定罰金刑
      之上限提高10倍，及修正前刑法第33條第5 款：「罰金：
      1 元以上。」再以1 比3 之比例折算後，上開法條所定之
      罰金刑下限為新臺幣3 元；而修正後刑法第33條第5 款：
      「罰金：新臺幣1 千元以上，以百元計算之。」亦即修正
      後刑法所定罰金刑之下限為新臺幣1,000 元，因涉及法律
      變更，即有比較適用新舊法之必要，經比較新舊法之結果
      ，自以舊法所定罰金刑之下限，對於被告較為有利。
    2.刑法關於共同正犯之規定，修正前刑法第28條規定：「二
      人以上共同實施犯罪之行為者，皆為正犯。」修正後該條
      規定：「二人以上共同實行犯罪之行為者，皆為正犯。」
      將修正前規定之「實施」修正為「實行」，修正理由係為
      釐清「陰謀共同正犯」、「預備共同正犯」及「共謀共同
      正犯」是否屬於共同正犯之範圍（該條修正理由可資參照
      ），因修正後刑法已限縮於共同實行犯罪行為者始成立共
      同正犯，排除陰謀犯及預備犯共同正犯，自屬法律已有變
      更，即應為新舊法之比較適用。本件被告林蒂雯、被告林
      清和與「江先生」、黃守辰、廖涂彩雲、上開真實身分不
      詳之成年女性就下列所述行使使公務員登載不實文書之犯
      行，互有犯意之聯絡，且實際參與犯行之實行，依據修正
      前、後之規定，均成立共同正犯，是修正前之規定對於被
      告亦無不利。
    3.修正前刑法第56條規定：「連續數行為而犯同一之罪名者
      ，以一罪論。但得加重其刑至二分之一。」修正後刑法刪
      除該條關於連續犯之規定，足認法律業經變更，即應為新
      舊法之比較，因被告如下認定先後多次行使使公務員登載
      不實文書之犯行，時間緊接，且觸犯構成要件相同之罪名
      ，顯係基於概括犯意而為，依據修正前刑法第56條之規定
      ，僅以一罪論，而因修正後之刑法已刪除連續犯之規定，
      依據新法之規定，對於被告所為多次行使使公務員登載不
      實文書之犯行，應予分論併罰，其刑度顯較依修正前刑法
      第56條之規定以一罪論者為重，因此，舊法之規定對於被
      告顯較有利。
    4.刑法第41條第1 項易科罰金之折算標準：被告2 人行為後
      ，刑法第41條第1 項前段之規定，亦於94年2 月2 日修正
      公布，並自95年7 月1 日起施行，修正後條文為：「犯最
      重本刑為五年以下有期徒刑以下之刑之罪，而受六個月以
      下有期徒刑或拘役之宣告者，得以新臺幣一千元、二千元
      或三千元折算一日，易科罰金」，而依修正前同條項規定
      ：「得以一元以上三元以下折算一日，易科罰金」，及修
      正前罰金罰鍰提高標準條例第2 條（現已刪除）規定，就
      其原定數額提高為100 倍折算1 日，則係以銀元100 元、
      200 元、300 元折算1 日，經折算為新臺幣幣值後，以新
      臺幣300元、600元、900元折算1日。是比較修正前後之易
      科罰金折算標準，自以行為時即修正前之規定，較有利於
      被告。
    5.刑法關於自首之規定，修正前刑法第62條規定：「對於未
      發覺之罪自首而受裁判者，減輕其刑。但有特別規定者，
      依其規定。」亦即對於符合自首要件者，必減輕其刑，而
      修正後該條規定：「對於未發覺之罪自首而受裁判者，得
      減輕其刑。但有特別規定者，依其規定。」亦即對於符合
      自首要件者，僅得減其刑，經比較後，自以修正前之規定
      對於被告較為有利。
    6.綜上，被告林蒂雯、林清和犯罪後，法律雖已變更，然經
      綜合比較之結果，修正前刑法關於罰金刑之最低金額、連
      續犯、自首等規定，對於被告較為有利，另被告依據修正
      前、後之規定，均成立共同正犯，新法之規定並未較有利
      於被告2 人，是依前揭刑法第2 條第1 項前段之規定，自
      應依被告2 人行為時之法律即修正前之刑法予以論罪科刑
      。
  (二)次按我國刑法採屬地主義，以保護中華民國之法益為目的，
    此為刑法第3 條所明定，至於刑法第5 條係就對於我國家之
    生存、財政金融及經濟之安定進步並國際信用至有關係之犯
    罪，兼採保護主義之立法；又刑法第3 條所稱中華民國之領
    域，依國際法上之觀念，固有其真實之領域及想像之領域，
    前者如我國之領土、領海、領空等，後者如在我國領域外之
    我國船艦及航空器與我國駐外外交使節之辦公處所等，而刑
    法第3 條後段僅規定在我國領域外船艦及航空機內犯罪者，
    以在我國領域內犯罪論，對於在我國駐外使領館內犯罪者，
    是否亦屬在我國領域內犯罪論，則無規定，揆諸行為之處罰
    ，以行為時之法律有明文規定者為限，因刑法第3 條後段已
    明文規定在我國領域外之船艦及航空器犯罪者，始以在我國
    領域內犯罪論，似難擴張該條後段之適用範圍，逕認在我國
    駐外使領館內犯罪者，亦以在我國領域內犯罪論，惟若行為
    人在我國駐外使領館內，係犯刑法第5 條所列之罪者，自仍
    有我國刑法之適用，應屬當然。另按刑法第5 條之規定業經
    修正，修正前該條第5 款規定：「本法於凡在中華民國領域
    外犯左列之各罪者，適用之：五、第211 條、第214 條、第
    216 條及第218 條之偽造文書印文罪。」而修正後該條第7
    款規定：「本法於凡在中華民國領域外犯下列各罪者，適用
    之：七、第211 條、第214 條、第218 條及第216 條行使第
    211 條、第213 條、第214 條文書之偽造文書罪。」法條文
    字及項次雖經修正，然修正前該條第5 款所列第216 條之罪
    ，不包括行使第210 條、第212 條及第215 條之文書，但包
    括行使第213 條之文書，業經司法院大法官會議作成釋字第
    176 號解釋在案，是前開修正僅將大法官解釋予以明文化（
    刑法第5 條修正理由六可資參照），非屬法律之變更，即無
    比較適用新舊法之比較，應逕行適用修正後之規定（最高法
    院95年度第8 、21次刑事庭會議決議可參）。次按外國人取
    得居留資格後，應於15日內，向主管機關申請外僑居留證；
    外國人停留或居留期限屆滿前，有繼續停留或居留之必要時
    ，應向主管機關申請延期，96年12月26日修正公布、自97年
    8 月1 日施行前入出國及移民法第22條前段、第29條第1 項
    分別定有明文。另申請居留、變更居留、永久居留或定居案
    件，其資料不符或欠缺者，應於移民署書面通知送達之翌日
    起15日內補正，但國外申請案件為3 個月；未於前項規定期
    間內補正者，駁回其申請；內政部入出國及移民署設立前，
    前開事項由外國人居留地警察局辦理，97年8 月5 日修正公
    布、自97年8 月1 日施行前入出國及移民法施行細則第8 之
    1 條及97年8 月1 日修正公布前外國人停留居留及永久居留
    辦法第18條亦有明文，堪認取得居留資格之外國人申請外僑
    居留證時，主管機關僅就申請文件為形式審查，至於96年12
    月26日修正公布、自97年8 月1 日施行前入出國及移民法第
    27條固規定：「外國人在我國停留、居留期間，不得從事與
    申請停留、居留目的不符之活動或工作。」且同法第34條第
    5 款規定：「外國人有下列情形之一者，得強制驅逐出國︰
    五、從事與申請停留、居留目的不符之工作或活動者。」亦
    即主管機關須查察外國人在臺從事之工作及活動，是否確與
    申請居留之目的相符，然此僅屬主管機關核發外僑居留證後
    ，確認有無強制驅逐出國事由之職責，難認主管機關於受理
    居留申請時，即須實施實質審查，合先敘明。另按刑法第5
    條所指犯刑法第214 條、第216 條之罪，所謂公務員職務上
    所掌之公文書，係指我國公務員（如駐外使、領館人員）職
    務上所掌之我國公文書而言，至於在我國境外使外國公務員
    在其職務上所掌之外國公文書為不實之登載，自不在我刑法
    保護範圍之內（最高法院69年台上字第2685號判例可資參照
    ），本件被告林蒂雯、林清和互無結婚之真意，竟向印尼政
    府登記結婚，並向我國駐印尼臺北經濟貿易代表處行使印尼
    政府核發之結婚文件，揆諸前揭判例意旨，非在我國刑法保
    護之範圍內，自不得依我國刑法予以追訴處罰。又刑法第21
    4 條所謂使公務員登載不實罪，須一經他人之聲明或申報，
    公務員即有登載之義務，並依其所為之聲明或申請予以登載
    ，而屬不實之事項者，始足構成（最高法院73年台上字第
    1710號著有判例可資參照）。復者，簽證指外交部或駐外使
    領館、代表處、辦事處、其他外交部授權機構核發外國護照
    以憑前來我國之許可；外交部及駐外館處受理簽證申請時，
    應衡酌國家利益、申請人個別情形及其國家與我國關係決定
    准駁；其有外國護照簽證條例第12條第1 項所列各款情形之
    一者，外交部或駐外館處得拒發簽證，外國護照簽證條例第
    4 條及第12條第1 項分別定有明文。又持外國護照申請簽證
    ，應填具簽證申請書表，並檢具有效外國護照及最近6 個月
    內之照片，送外交部或駐外使領館、代表處、辦事處或其他
    經外交部授權機構核辦；外交部及駐外館處得要求申請人面
    談、提供旅行計畫、親屬關係證明、健康檢查合格證明、無
    犯罪紀錄證明、財力證明、來我國目的證明、在我國之關係
    人或保證人資料及其他審核所需之證明文件，外國護照簽證
    條例施行細則第5 條第1 項、第3 項亦有明文。亦即外國人
    申請我國簽證時，主管機關對於申請入境臺灣之事由是否屬
    實，應為實質審核，始決定是否許可，並非一經聲明，即有
    登載之義務。本件被告林蒂雯、林清和固曾以前開方式，使
    我國駐印尼臺北經濟貿易代表處之承辦公務員核發內容不實
    之居留簽證予被告林蒂雯，惟主管機關對於被告林蒂雯提出
    核發簽證之申請既應為實質審查，縱因主管機關疏於審查，
    致誤予准許核發來臺簽證，揆諸首揭所述，此部分之行為自
    仍無該當刑法第214 條使公務員登載不實罪之餘地，均併此
    敘明。
  (三)是核被告林清和明知其與被告林蒂雯並無結婚真意，亦即其
    與被告林蒂雯之婚姻關係自始無效，竟仍提供結婚呈報證書
    等資料，向桃園縣桃園市戶政事務所申請辦理結婚登記，使
    該戶政事務所之承辦公務員在形式審查後，將被告林清和與
    被告林蒂雯結婚之不實事項，登載於職務上所掌管戶籍資料
    之公文書，並據以核發戶籍謄本，被告林蒂雯復持該公務員
    登載不實文書之戶籍謄本，向我國駐印尼臺北經濟貿易代表
    處申請簽證而行使之，足以生損害於戶政機關管理戶籍資料
    及外交部核發簽證之正確性之正確性，核係犯刑法第216 條
    、第214 條之行使使公務員登載不實文書罪。又被告林蒂雯
    、林清和之婚姻關係因雙方互無結婚真意而自始無效，竟仍
    於被告林蒂雯來臺後，持上開公務員登載不實文書之戶籍謄
    本，向桃園縣警察局申請外僑居留證而行使之，使承辦公務
    員在形式審查後，將被告林蒂雯之居留事由為依親，且依親
    對象為配偶即被告林清和之不實事項，登載於職務上所掌管
    外僑居留資料之公文書，並核發外僑居留證予被告林蒂雯，
    足以生損害於戶政機關管理戶籍資料、外交部核發簽證之正
    確性之正確性及警察機關管理外僑居留資料之正確性，係犯
    刑法第216 條、第214 條之行使使公務員登載不實文書罪（
    行使內容不實戶籍謄本部分）、同法第214 條使公務員登載
    不實文書罪（使警察機關於所掌外僑居留證公文書上為被告
    林清和係被告林蒂雯之夫之不實登載）。
  (四)被告林蒂雯、林清和與「江先生」、黃守辰、廖涂彩雲、上
    開真實身分不詳女性就前開犯行，互有犯意聯絡及行為分擔
    ，應論以共同正犯。
  (五)被告林蒂雯、林清和上開所犯2 次使公務員登載不實文書罪
    （戶籍謄本及外僑居留證）、2 次行使使公務員登載不實文
    書罪（向我國駐印尼臺北經濟貿易代表處申請簽證及向桃園
    縣警察局申請外僑居留證而先後行使內容登載不實之戶籍謄
    本），均時間緊接，且各觸犯構成要件相同之罪，顯均係基
    於概括犯意為之，應依修正前刑法第56條之規定，各論以一
    罪，並依法加重其刑。又因被告2 人使戶政機關承辦人員在
    所掌公文書之戶籍謄本為不實登載後，復持以行使，所犯使
    公務員登載不實文書罪，顯為所犯行使使公務員登載不實文
    書罪之低度行為，應為所犯行使使公務員登載不實文書罪之
    高度行為所吸收，不另論罪。
  (六)檢察官雖未於聲請簡易判決處刑書之犯罪事實欄敘及被告林
    蒂雯、林清和於被告林蒂雯來臺申請居留時，所犯行使使公
    務員登載不實文書及使公務員登載不實等犯行，然此部分之
    犯罪事實與聲請簡易判決處刑之犯罪事實具有前述之連續犯
    裁判上一罪關係，而為聲請簡易判決處刑效力所及，本院自
    應併予審理。
  (七)末查被告林蒂雯於上開犯行為有偵查權限之機關或人員查悉
    前，於99年9 月1 日主動向警坦承犯行，並接受裁判，此有
    基隆市警察局第二分局100 年4 月8 日基警分二分偵字第10
    00261151號報告書及被告於99年9 月1 日警詢筆錄在卷供參
    ，爰依修正前刑法第62條前段規定，減輕其刑。
  (八)爰審酌被告林蒂雯、林清和為圖不法利益，竟同意辦理假結
    婚，法治觀念已有偏差，對於臺灣地區之治安、入出境管制
    及戶政管理之正確性，均有嚴重影響，所為非屬可取，惟被
    告林清和於偵詢及被告林蒂雯於警詢、偵詢時均坦承犯行，
    犯後態度尚屬良好，且其犯罪手法尚屬平和等一切情狀，分
    別量處如主文所示之刑，並均依修正前刑法第41條第1 項前
    規定，諭知易科罰金之折算標準。
  (九)再按犯罪在96年4 月24日以前者，除中華民國96年罪犯減刑
    條例另有規定外，有期徒刑、拘役或罰金，減其刑期或金額
    二分之一；另依該減刑條例應減刑之罪，未經判決確定者，
    於裁判時，減其宣告刑，依前項規定裁判時，應於判決主文
    同時諭知其宣告刑及減得之刑，中華民國96年罪犯減刑條例
    第2 條第1 項第3 款、第7 條分別定有明文。次者，減刑後
    之易科罰金或易服勞役之折算標準，仍宜照原標準定之（法
    院辦理96年減刑案件應行注意事項第16項可參）。經查，被
    告2 人所為前開犯行，犯罪時間係在96年4 月24日以前，復
    無該減刑條例所定不予減刑之事由，故應依前開減刑條例第
    2 條第1 項第3 款之規定予以減刑，並依法院辦理96年減刑
    案件應行注意事項第16項之規定，依原定標準定其易科罰金
    之折算標準。
據上論斷，應依刑事訴訟法第449 條第1 項前段，刑法第2 條第
1 項前段、第216 條、第214 條，修正前刑法第28條、第56條、
、第62條前段、第41條第1 項前段，廢止前罰金罰鍰提高標準條
例第1 條前段，95年5 月17日修正前罰金罰鍰提高標準條例第2
條，現行法規所定貨幣單位折算新台幣條例第2 條，中華民國96
年罪犯減刑條例第2 條第1 項第3 款、第7 條，逕以簡易判決處
刑如主文。
中    華    民    國    100   年     12     月   30   日
                  基隆簡易庭法  官  劉桂金
以上正本證明與原本無異。
如不服本判決，應於判決送達後10日內，向本院提出上訴書狀，
敘述上訴理由，上訴於本院合議庭，並按他造當事人之人數附具
繕本。
中    華    民    國   100    年    12    月    30    日
                            書記官  許元又
附錄論罪科刑法條：
中華民國刑法第214條
（使公務員登載不實罪）
明知為不實之事項，而使公務員登載於職務上所掌之公文書，足
以生損害於公眾或他人者，處3年以下有期徒刑、拘役或5百元以
下罰金。
中華民國刑法第216條
（行使偽造變造或登載不實之文書罪）
行使第210條至第215條之文書者，依偽造、變造文書或登載不實
事項或使登載不實事項之規定處斷。